臺灣彰化地方法院彰化簡易庭民事判決
110年度彰簡字第146號
原      告  中華開發資產管理股份有限公司

法定代理人  李天送  
訴訟代理人  季佩芃律師
被      告  黃銘德  
            施佩妤  
            黃世壬    籍設彰化縣○○鎮○○路00號（現應      
                    受送達處所不明）            
上列當事人間確認抵押權不存在等事件，本院於民國110年7月27
日言詞辯論終結，判決如下：
    主      文
確認被告間就如附表所示土地之最高限額抵押權及其所擔保之債
權不存在。
被告施佩妤應將前項最高限額抵押權登記予以塗銷。
訴訟費用新臺幣壹仟玖佰玖拾元由被告負擔。
    事實及理由
一、按訴狀送達後，原告不得將原訴變更或追加他訴。但訴訟進
    行中，於某法律關係之成立與否有爭執，而其裁判應以該法
    律關係為據，並求對於被告確定其法律關係之判決者，不在
    此限，民事訴訟法第255條第1項第6款定有明文。本件原告
    起訴原僅聲明：被告應將如附表所示抵押權登記中設定義務
    人黃銘德部分予以塗銷；嗣具狀追加被告黃世壬，並於民國
    110年7月27日當庭以言詞將訴之聲明變更為如主文第1項、
    第2項所示，係符合上開規定，應予准許。
二、被告經合法通知，均未於言詞辯論期日到場，核無民事訴訟
    法第386 條所列各款情事，爰依原告聲請，由其一造辯論而
    為判決。
三、原告主張：
（一）原告與被告黃銘德間清償債務強制執行事件（即本院109
      年度司執字第42859號，下稱系爭執行事件），現就被告
      黃銘德所有如附表所示之土地（下稱系爭土地）聲請強制
      執行，然系爭土地上設有如附表所示之最高限額抵押權（
      下稱系爭抵押權），經本院核定之拍賣最低價額僅新臺幣
      （下同）178,302元，不足清償被告施佩妤（即抵押權人
      ）所陳報之抵押債權及執行費用共計1,213,437元，顯無
      拍賣實益。是以，被告間就系爭土地所為之抵押權設定行
      為，致原告在私法上之地位有現時受侵害之危險。是被告
      施佩妤就其是否有此資金能力提供予債務人即被告黃銘德
      ，就其交付資金方式，兩者間協議還款為何、是否已有清
      償等事實提出舉證之責。
（二）又縱系爭抵押權所擔保之債權存在，然被告施佩妤迄今未
      為請求，原告主張該債權已時效消滅，基於抵押權之從屬
      性，系爭抵押權即失所附麗。爰依民法第242條、第767條
      第1項中段之規定，請求確認系爭抵押權及所擔保之債權
      不存在，並請求被告應塗銷系爭抵押權等語
（三）並聲明：如主文第1、第2項所示。
四、被告方面：
（一）被告施佩妤則以：
　　1.被告黃銘德、黃世壬係於101年7月13日時，將坐落彰化縣
      ○○鄉○○段0000○0000地號土地、文昌段675地號土地（系爭
      土地係由文昌段675地號土地分割而來）共同設定抵押權
      予被告施佩妤擔保債務，是原告提起本件確認訴訟，原僅
      有起訴被告黃銘德與被告施佩妤，縱獲勝訴，亦不能除去
      原告主張之權利或其他法律上地位不安之危險，而欠缺權
      利保護必要。　
　　2.系爭抵押權係於101年7月間設定，迄今已隔8年，而原告
      據以聲請強制執行之執行名義乃成立在後，因原告對被告
      黃銘德聲請強制執行時，該執行標的物之二筆土地，經執
      行法院核定之拍賣最低金額合計178,302元，不敷償系爭
      抵押權擔保之債權金額，依強制執行法第80條之1規定，
      屬無益執行，遭執行法院命限期證明執行標的物賣得價金
      須超過抵押債權及執行費用。原告顯然無法於限期7日內
      為證明，竟以聲請延緩執行以遂期延宕程序，繼而提起本
      訴，主張設定在前之抵押權人需先負舉證責任云云，事實
      上，依原告主張之原因事實，其主張系爭抵押權為通謀虛
      偽意思表示，舉證責任應在原告，其為迴避舉證責任，竟
      反要求被告施佩妤舉證，原告之主張顯不合法。
　　3.被告施佩妤分別於100年間代被告黃銘德繳交拍賣價金及
      相關規費合計150,930元，102年間以被告父親施性鍾名義
      匯款40萬元，代被告黃世壬清償對訴外人彰化商業銀行股
      份有限公司之債務，該部分本金及利息加上執行費用，已
      逾執行法院所示之拍賣最低金額，足堪證明原告聲請之執
      行係無益執行等語置辯。　
　　5.並聲明：原告之訴駁回。
（二）被告黃世壬、黃銘德未於言詞辯論期日到場，亦未提供書
      狀作何聲明或陳述。
五、得心證之理由：
（一）按確認法律關係之訴，非原告有即受確認判決之法律上利
      益者，不得提起之，民事訴訟法第247條第1項前段定有明
      文。又所謂即受確認判決之法律上利益，係指因法律關係
      之存否不明確，致原告在私法上之地位有受侵害之危險，
      而此項危險得以對於被告之確認判決除去之者而言，故確
      認法律關係成立或不成立之訴，苟具備前開要件，即得謂
      有即受確認判決之法律上利益（最高法院42年度台上字第
      1031號判決意旨參照）。查本件原告起訴主張其為被告黃
      銘德之債權人，而被告黃銘德就其所有系爭土地設定予被
      告施佩妤之系爭抵押權所擔保之債權是否存在，將影響原
      告聲請強制執行系爭土地有無拍賣實益，及原告債權之受
      償，原告提起確認之訴以排除此項危險，應認有確認利益
      ，核與首揭說明並無不合，自應准許。
（二）按稱最高限額抵押權者，謂債務人或第三人提供其不動產
      為擔保，就債權人對債務人一定範圍內之不特定債權，在
      最高限額內設定之抵押權；最高限額抵押權所擔保之原債
      權，未約定確定之期日者，抵押人或抵押權人得隨時請求
      確定其所擔保之原債權；最高限額抵押權所擔保之原債權
      ，除本節另有規定外，因下列事由之一而確定：二、擔保
      債權之範圍變更或因其他事由，致原債權不繼續發生者，
      民法第881條之1第1項、第881條之5第1項、第881條之12
      第1項第2款分別定有明文。又最高限額抵押權成立時，可
      不必先有債權存在，縱經登記抵押權，因未登記已有被擔
      保之債權存在，如債務人、抵押人或其他債權人否認有該
      債權存在，自應由主張其法律關係存在之抵押權人負舉證
      責任（最高法院107 年度台上字第2114號判決意旨參照）
      。復按抵押權為從物權，以其擔保之債權存在為發生之要
      件，契約當事人間除以債權之發生為停止條件，或約定就
      將來應發生之債權而設定外，若所擔保之債權不存在，縱
      為抵押權之設定登記，自難認其抵押權業已成立（89年度
      台上字第1086號判決意旨參照）。再按最高限額抵押權定
      有存續期間者，若其擔保之債權因其他事由消滅，且無既
      存之債權，而將來亦確定不再發生債權，其原擔保之存續
      期間內所可發生之債權，已確定不存在，依抵押權之從屬
      性，應許抵押人請求抵押權人塗銷抵押權設定登記（最高
      法院83年台上字第1055號判決意旨可資參照）。
（三）經查，系爭抵押權為最高限額抵押權（內容詳附表所示）
      ，此有土地登記第一類謄本在卷可參，系爭抵押權權利自
      擔保債權確定日期屆滿（即106年7月10日）後，已確定不
      再發生債權，自應認系爭抵押權所擔保債權已生確定之效
      力。又抵押權為擔保物權，具有從屬性，其發生、存續及
      消滅均從屬於所擔保之債權，復最高限額抵押權雖因其「
      擔保一定期間及一定範圍內所發生不特定債權」之特性，
      其從屬性於所擔保債權確定前受到相當之緩和，然於其確
      定之際，最高限額抵押權即應恢復與普通抵押權相當之從
      屬性，倘其確定時所擔保之債權不存在，該最高限額抵押
      權亦應告消滅。現原告否認系爭抵押權所擔保之債權存在
      ，揆諸上開說明，被告自應就系爭抵押權之存續期間，所
      擔保之120萬元債權（下稱系爭債權）業已發生並且存在
      之積極事實，負舉證之責。
（四）復按稱消費借貸者，於當事人間必本於借貸之意思合致，
      而有移轉金錢或其他代替物之所有權於他方之行為，始得
      當之。是以消費借貸，因交付金錢之原因多端，除有金錢
      之交付外，尚須本於借貸之意思而為交付，方克成立。倘
      當事人主張與他方有消費借貸關係存在者，自應就該借貸
      意思互相表示合致及借款業已交付之事實，均負舉證之責
      任，其僅證明有金錢之交付，未能證明借貸意思表示合致
      者，仍不能認為有該借貸關係存在（最高法院98年度台上
      字第1045號裁判意旨參照）。查被告黃銘德、黃世壬已於
      相當時期受合法之通知，而於言詞辯論期日不到場，復未
      提出書狀答辯以供本院斟酌；另被告施佩妤雖以前詞置辯
      ，並提出施景鋐地政事務所收款明細單、本院繳款收據、
      申請書、匯款委託書等為證，然前揭施景鋐地政事務所收
      款明細單、本院繳款收據，僅證明施佩妤代被告黃銘德繳
      交地政規費及繳交本院99年度司執字第34056號保管費之
      事實，至於代繳之用途、原因各為何等情，均無從據以論
      斷，亦無從證明被告黃銘德、施佩妤間有借貸關係，實難
      據此即認定被告施佩妤對被告黃銘德具有系爭抵押權所擔
      保之債權存在。另被告施佩妤所提之申請書，該申請人為
      黃世壬、代理人為施性鍾，僅能證明訴外人施性鍾代理被
      告黃世壬與訴外人彰化商業銀行達成相關還款協議之事實
      ，且匯款單之匯款人為黃世壬、代理人為施性鍾，並無法
      直接推認被告黃世壬有向被告施佩妤借款，且被告施佩妤
      已有交付款項之事實。被告施佩妤復未提出足佐系爭債權
      存在之證據，則其顯然未能證明系爭債權之存在，回歸舉
      證責任分配之法理原則，尚難認其已盡其舉證之責，自應
      由被告就此負有舉證之不利益。從而，原告主張系爭抵押
      權所擔保之債權不存在，應屬可採，基於抵押權之從屬性
      ，系爭最高限額抵押權亦失所附麗而不存在。
（五）按債務人怠於行使其權利時，債權人因保全債權，得以自
      己之名義，行使其權利；所有人對於妨害其所有權者，得
      請求除去之，民法第242條前段、第767條第1項中段分別
      定有明文。又依一般社會交易觀念，不動產存有抵押權登
      記影響所有權之完整性，對客觀交易價值多有負面影響，
      是如抵押權不存在或歸於消滅，而登記謄本上仍存有抵押
      權之登記，自屬對所有權之妨害，得由所有權人請求將其
      塗銷。查系爭抵押權屬於已經確定之最高限額抵押權，且
      被告並未舉證證明其等間有債權債務關係，系爭抵押權因
      其擔保之債權不存在而失所附麗，均經認定如前。惟系爭
      抵押權設定登記既仍存在，自屬對於被告黃銘德就系爭土
      地所有權之妨害，然被告黃銘德怠於行使前開所有權人之
      權利，原告為保全其債權，代位被告黃銘德依民法第767
      條第1項中段規定，請求被告施佩妤塗銷系爭抵押權登記
      ，亦屬有據，應予准許。
六、綜上所述，原告依民法第242條前段、第767條第1項中段規
    定，請求確認系爭抵押權及其所擔保之債權不存在，及代位
    被告黃銘德請求被告施佩妤塗銷系爭抵押權之登記，均為有
    理由，應予准許。
七、本件事證已臻明確，兩造其餘攻擊防禦方法及證據，核與判
    決之結果不生影響，爰不一一論列，併此敘明。
八、本件係適用簡易程序訴訟所為被告敗訴之判決，本應依職權
    宣告假執行。惟命債務人為一定之意思表示之判決確定或其
    他與確定判決有同一效力之執行名義成立者，視為自其確定
    或成立時，債務人已為意思表示，強制執行法第130 條第1
    項定有明文。本件係命被告為一定之意思表示，於判決確定
    時，視為其已為意思表示，性質上不宜假執行，自不予依職
    權宣告假執行，附此敘明。
九、訴訟費用負擔之依據：民事訴訟法第78條、第85條第1 項前
    段。
中    華    民    國   110    年    8     月    10    日
                  臺灣彰化地方法院彰化簡易庭
                      法  官  李欣恩
以上正本係照原本作成。
如不服本判決，應於送達後20日內，向本院提出上訴狀並表明上
訴理由，如於本判決宣示後送達前提起上訴者，應於判決送達後
20日內補提上訴理由書（須附繕本）。
中    華    民    國   110    年    8     月    10    日
                      書記官  姚志鴻
　　　附表：
編號 不動產坐落 所有權人及權利範圍 設定權利範圍 抵押權登記內容  1 彰化縣○○鄉○○段000○0地號 黃世壬408分之24、黃銘德408分 之24 42分之2 權利種類：最高限額抵押權。 收件年期：民國101年。 字號：鹿登資字第040080號。 登記日期：101年7月13日。 登記原因：設定。 權利人：施佩妤。 債權額比例：全部。 擔保債權總金額：新臺幣1,200,000元。 擔保債權種類及範圍：債務人對抵押權人現在(包含過去所負現在尚未清償)及將來所負在本最高限額抵押權內之借、票據等債務。 擔保債權確定期日：民國106年7月10日。 清償日期：依照各個債務契約約定之清償日期。   利息（率）：依照各個債務所定之利率。 遲延利息（率）：依照各個債務所定之利率。 違約金：依照各個債務所定之違約金。 其他擔保範圍約定：因債務不履行而發生之損害                     賠償。 債務人及債務額比例：黃世壬，債務額比例全                         部、黃銘德，債務額比例                       全部。 權利標的：所有權。 標的登記次序：0095、0096。 證明書字號：101鹿資他字第000908號。 設定義務人：黃世壬、黃銘德。 共同擔保地號：文昌段675-5、675-6、福鹿段17                 03、1716。 其他登記事項：（空白）。  2 彰化縣○○鄉○○段 000○0地號 黃世壬408分之24、黃銘德17分 之1 同上 同上